【裁判字號】    88,訴,513
【裁判日期】    890608
【裁判案由】    交還土地
【裁判全文】
臺灣彰化地方法院民事判決  八十八年度訴字第五一三號
    原      告  保證責任彰化縣員林信用合作社
    法定代理人  甲○○
    訴訟代理人  陳茂倉律師
    被      告  丙○○○
    送達代收人  丁○○
    被      告  乙○○
    右二人共同
    訴訟代理人  巫瑞村律師  住員林鎮○○里○○路○段二七七巷四號
右當事人間請求交還土地事件，本院判決如左：
    主      文
被告應連帶給付原告新台幣壹佰零陸萬捌仟貳佰參拾肆元，及自民國八十八年六月二
十四日起至清償日止按年息百分之五計算之利息。
原告其餘之訴駁回。
訴訟費用由被告連帶負擔三分之一，其餘由原告負擔。
本判決於原告以新台幣參拾陸萬元為被告，供擔保後得假執行；但如於假執行程序實
施前，被告以新台幣壹佰零陸萬捌仟貳佰參拾肆元，為原告供擔保後得免為假執行。
原告其餘假執行之聲請駁回。
    事      實
甲、原告方面：
  一、聲明：求為判決：(一)被告丙○○○、乙○○應將坐落彰化縣員林鎮○○段四六
      八之三地號如附圖所示（１）部分面積０．０五二六公頃、（）部分面積０
      ．０００七公頃，及同地段四六八地號如附圖所示（）部分面積０．００一
      二公頃、（）部分面積０．０００一公頃土地上地上物除去，交還土地予原
      告。(二)被告等應連帶給付原告新台幣（下同）一百零七萬三千零一十六元及自
      起訴狀繕本送達被告之翌日起至清償日止，按年息百分之五計算之利息，並應
      自民國八十八年五月二十七日起至前開土地交還原告之日止，按月連帶給付原
      告新台幣四萬四千九百六十元之損害金。(三)願供擔保請准宣告假執行。
  二、陳述：
    (一)被告丙○○○、乙○○之被繼承人呂英明於民國三十八年一月一日起承租原告
      所有坐落彰化縣員林鎮○○段四六八之三地號、建、面積０‧一五五二公頃及
      同地段四六八地號、建、面積０．００六五公頃之土地建築九棟房屋，呂英明
      於七十年四月二十四日死亡，於死亡前即將四六八之三地號如附圖所示（２）
      等部分面積０．０三四六公頃其中面積０．００六八公頃土地上房屋出賣與江
      愛珠，由江愛珠向原告承租該地，並在如複丈成果圖所示（５）部分面積０．
      ００四七公頃土地上建築鐵皮房屋，無權占有該地。將同地號如附圖所示(2)等
      部分其中面積０．００六八公頃土地上房屋出賣與鄧江勸轉賣與洪愛珠，由洪
      愛珠向原告承租該地，並在如複丈成果圖所示（７）部分面積０．００一四公
      頃土地上建築房屋，無權占有該地。將同地號如附圖所示（２）等部分其中面
      積０．００七０公頃土地上房屋出賣與彰化汽車運公司再轉賣與張芳茂，由張
      芳茂承租該地，並在如複丈成果圖所示（）部分面積０．００二四公頃土地
      上建築鐵皮房屋，無權占有該地。將同地號如附圖所示（）等部分面積０．
      ０一五七公頃其中面積０．００四八公頃土地上房屋出賣與呂順發，由呂順發
      承租該地，並在如附圖所示（）部分面積０．００六一公頃土地上建築鐵皮
      房屋，無權占有該地。將同地號如複丈成果圖所示（）等部分其中面積０．
      ００二八公頃、及四六八地號如複丈成果圖所示（）等部分面積０．００五
      二公頃其中面積０．００二０公頃土地上房屋出賣與劉張玉蟾再更名與劉永井
      ，由劉永井承租該地，並在四六八之三地號如複丈成果圖所示（）部分面積
      ０．００一一公頃土地上建築鐵皮房屋，無權占有該地。其餘四棟房屋由呂英
      明繼承人乙○○、丙○○○、呂曾文鳳、呂秉昌、呂君德、呂惠如、呂惠美、
      呂千惠繼承應有部分各九分之一，由呂至剛、呂仰軒、呂佳穎、呂吳淑雅繼承
      應有部分各三六分之一，因呂君德、呂惠如、呂惠美、呂千惠、呂至剛、呂仰
      軒、呂佳穎、呂吳淑雅均居住美國，取得美國籍，不居住台灣，而與呂曾文鳳
      、呂秉昌，均將繼承自被繼承人呂英明之權利義務由乙○○承受，呂曾文鳳等
      十人實已對訴訟標的無任何權義關係，有呂秉昌於八十七年八月三十一日提出
      於鈞院八十六年度訴更字第一號調整租金事件之答辯狀所自認可稽，由此呂惠
      美等五人於八十二年十二月十三日各將房屋所有權贈與丙○○○ (應有部分合
      計三六分之十五) 、呂君德等三人於八十三年二月二十六日各將房屋所有權贈
      與乙○○、呂曾文鳳於八十三年三月十五日將房屋所有權贈與呂秉昌，呂秉昌
      於八十六年九月二十三日再贈與乙○○（應有部分合計三六分之二一），有建
      物登記簿謄本九件已呈案在卷可稽，呂曾文鳳等十人均將繼承自被繼人呂英明
      之權利義務贈與由乙○○承受，已對訴訟標的無任何權義關係，及各將承租地
      上之房屋所有權贈與被告乙○○、莊昌惠仙，依最高法院四三年台上字四七九
      號判例所示：「租地建築房屋除當事人間有禁止轉讓房屋之特約外，應推定出
      租人於立約時，即已同意租賃權得隨建築物而移轉於他人」，呂曾文鳳等十人
      對於系爭土地已無任何權義關係，原告則於鈞院八十六年度訴更字第一號調整
      租金事件更審中撤回呂曾文鳳等十人訴訟，呂曾文鳳等十人均同意撤回，並無
      表示不同意，則系爭土地承租人僅剩被告乙○○、丙○○○，因渠等積欠租地
      租金達二年以上不給付，經向渠等催告給付租地租金，逾期不給付，予以終止
      系爭土地租賃契約，於法正當，被告丙○○○、乙○○空言濫行主張呂曾文鳳
      等十人有承租權，應催告渠等給付租金，殊不足採，且鈞院八十六年度訴更字
      第一號調整租金事件已判決確定僅被告丙○○○、乙○○租賃系爭土地，及應
      給付積欠之租金給原告，呂曾文鳳等十人均無承租系爭土地，及不須給付租金
      ，有該民事確定判決已呈案在卷可稽。
    (二)被告丙○○○、乙○○於八十三年三月二十六日將四六八之三地號如複丈成果
      圖所示（）等部分其中面積０．００三七公頃及四六八地號如複丈成果圖所
      示（）等部分其中面積０．０００九公頃土地上房屋出賣與沈淑媛，由沈淑
      媛承租該地，並在四六八之三地號如附圖所示（）部分面積０．００一一公
      頃土地上建築屋簷，無權占有該地。於八十六年十一月十八日將同地號如附圖
      所示（２）等部分其中面積０．００七三公頃土地上房屋出賣與賴學榮，由賴
      學榮承租該地，並在同地號如附圖所示（９）部分面積０‧００三二公頃土地
      上建築鐵皮房屋，無權占有該地。於八十七年六月四日將同地號如附圖所示（
      ２）等部分其中面積０‧００七五公頃土地上房屋出賣與陳聰吉、劉雪姿，再
      贈與胡淑齡轉賣與池素錢，由池素錢承租該地，胡淑齡並在同地號如附圖所示
      （３）部分面積０．０一０一公頃土地上建築鐵皮房屋，無權占有該地。於八
      十八年二月二日將同地號如附圖所示（）等部分其中面積０‧００三四公頃
      、及四六八地號如附圖所示（）等部分其中面積０‧００一三公頃土地上房
      屋出賣與周郁修，由周郁修承租該地，並在四六八之三地號如附所示（）部
      分面積０‧００一０公頃土地上建築屋簷，無權占有該地。張進於八十六年七
      月間在四六八之三地號如附圖所示（）部分面積０‧００一九公頃土地上建
      築房屋，童家秋於八十六年七月間在同地號如附圖所示（）部分面積０‧０
      一０八公頃土地上建築鐵皮房屋、及陳清演於八十七年七月間在同地號如附圖
      所示（）部分面積０‧００五二公頃土地上建築鐵皮房屋、在同地號如附圖
      所示（）部分面積０‧００三０公頃土地上建築帳棚屋，均各別無權占有各
      該土地。被告丙○○○、乙○○則僅無權占有四六八之三地號如附圖所示（１
      ）部分面積０‧０五二六公頃、（）部分面積０‧０００七公頃、及四六八
      地號如附圖所示（）部分面積０‧００一二公頃、（）部分面積０‧００
      ０一公頃空地停放車輛、廢物，呂曾文鳳等十人就上開空地、及堆放廢物土地
      之權利義務均由乙○○承受，已對該訴訟標的無任何權義關係，且在該土地上
      並無所有房屋，均為空地，顯無公同共有承租權，已於前項理由詳述，被告丙
      ○○○、乙○○空言濫行主張其承租權仍屬呂曾文鳳等十人所公同共有，殊不
      足採。
    (三)被告丙○○○、乙○○承租原告所有土地期間，自七十四年七月一日起積欠租
      金至八十六年六月三十日止計十二年部分，業經鈞院八十六年度訴更字第一號
      確定判決租金自七十九年六月十二日起按年調整為依申報地價年息百分之十計
      算，被告丙○○○、乙○○應連帶給付原告二百五十六萬六千四百八十四元租
      金。又被告丙○○○、乙○○自八十六年七月一日起僅承租四六八之三地號如
      附圖所示（１）、（）部分及四六八地號如附圖所示（）、（）部分，
      積欠租金至八十八年五月二十七日，被告等收受終止租賃契約存證信函之日止
      計一年十一個月二十六日，四六八之三地號如附圖所示（１）及（）部分合
      計面積○‧○五三三公頃，按申報地價每平方公尺九千九百三十四元百分之十
      計算，積欠租金計一百零五萬三千零七十元，一個月租金為四萬四千一百二十
      三元，四六八地號如附圖所示（）及（）部分合計面積○‧○○一三公頃
      ，按申報地價每平方公尺七千七百十五元百分之十計算，積欠租金計一萬九千
      九百四十六元，一個月金為八百三十五元，合計積欠租金一百零七萬三千零十
      六元、一個月租金為四萬四千九百六十元，連同前開鈞院八十六年度訴更字第
      一號確定判決被告等積欠十二年租金二百五十六萬六千四百八十四元，總計被
      告等積欠十三年十一個月二十六日租金三百六十三萬九千五佰元，經原告於八
      十八年一月二十七日以存證信函催告被告等函到二十日內給付原告，逾期不為
      給付即依土地法第一百零三條第四款規定承租人積欠租金額達二年以上時，終
      止租賃契約，被告等應將地上物除去，土地交還原告，被告等於八十八年五月
      三日最後收受催告之存證信函，迄仍逾期不給付積欠之租金，原告則於八十八
      年五月二十六日以存證信函通知被告等終止租賃契約，被告等於八十八年五月
      二十七日收受終止租賃契約之存證信函，兩造間前開土地租賃關係消滅，被告
      等即係無權占有系爭土地，應即除去土地上地上物，將土地交還原告，並給付
      積欠之租金一百零七萬三千零十六元，及自八十八年五月二十七日終止租賃契
      約之日起至交還土地之日止按月給付原告相當於租金之損害金四萬四千九百六
      十元。
    (四)鈞院八十六年度訴更字第一號調整租金事件之被告原有乙○○、丙○○○等二
      人、及呂曾文鳳等十人，於訴訟繫屬中呂曾文鳳等十人將承租土地上十棟房屋
      共有權均贈與乙○○、丙○○○等二人，而喪失土地租賃權，有建物登記簿謄
      本九件已呈案在卷可稽，原告則在訴訟中撤回呂曾文鳳等十人之訴，並經鈞院
      通知呂曾文鳳等十人已予以撤回其訴，呂曾文鳳等十人均同意原告撤回其訴，
      並無異議，因此鈞院八十六年度訴更字第一號調整租金事件民事判決認定僅被
      告乙○○、丙○○○向原告承租土地，並應給付土地租金與原告，判決業經確
      定，是有既判力，有該確定民事判決一件已呈案在卷可稽，被告乙○○、丙○
      ○○對該確定民事判決提起再審之訴，又經鈞院八十八年度再字第三號請求再
      審之訴事件民事判決再審原告（乙○○、丙○○○）之訴駁回，有該民事判決
      一件可稽。上開確定判決既判力僅乙○○、丙○○○向原告承租土地，並應給
      付土地租金與原告，原告則向被告乙○○、丙○○○催告給付積欠達二年以上
      之租金，逾期仍不為給付，則通知終止土地租賃關係，除去地上物交還土地與
      原告，均為合法，被告等空言主張原告僅對乙○○、丙○○○催告給付租金及
      聲明終止租約，及鈞院八十六年度訴更字第一號判決，均依法違誤，殊不足採
      。
    (五)原告本於所有權作用，與侵權行為、不當得利關係，請求被告等應將無權占有
      系爭土地上地上物除去，土地交還原告，給付租金及相當於租金之損害金。
  三、證據：提出附圖、地價證明書壹件、民事判決影本、存證信函影本各一件、土
      地謄本、郵件收件回執影本各二件、建物登記簿謄本、建物平面圖各九件為證
      。
乙、被告方面：
  一、聲明：求為判決原告之訴及假執行之聲請均駁回。
  二、陳述：
      租賃權為財產權之一種，得為繼承之標的，承租人死亡後其繼承人除有拋棄繼
      承者外，應由全體繼承人共同繼承，而為公同共有。本件被告等之被繼承人呂
      英明於三十八年間，向原告承租系爭土地建築房屋，屬不定期繼續租賃契約，
      呂英明於七十年四月二十日死亡，其法定繼承人有呂曾文鳳、呂秉昌、呂松壽
      、呂君德、呂惠如、陳呂千惠、呂美惠及被告等九人，呂英明就系爭土地租賃
      權之遺產，依法應由呂曾文鳳等九人繼承而為公同共有，嗣呂松壽於八十年九
      月二十日病逝美國，其繼承人有呂至剛、呂仰軒、呂佳穎及呂淑雅等四人，而
      呂英明所建築之房屋因分別出賣與訴外人江愛珠等人，房屋基地租賃權亦隨同
      房屋移轉予承買人，至八十二年間呂曾文鳳等人雖江房屋贈與被告取得，但亦
      僅房屋基地部分之租賃權隨同房屋移轉與被告等人而已，其餘系爭第四六八之
      三及四六八地號土地內之空地，其承租權仍屬呂曾文鳳等人所公同共有，原告
      僅對被告二人催告給付租金及聲明終止租約，依法不生效力。
      理    由
一、本件原告起訴主張：(一)被告丙○○○、乙○○之被繼承人呂英明於三十八年一月
    一日起承租原告所有坐落彰化縣員林鎮○○段四六八之三地號、建、面積０．一
    五五二公頃、及四六八地號、建、面積０‧００六五公頃土地建築九棟房屋，呂
    英明於七十年四月二十四日死亡，於死亡前即將四六八之三地號如附圖所示（２
    ）等部分，其中面積０‧００六八公頃、０．００六八公頃、０．００七０公頃
    土地上之房屋分別依序出賣與江愛珠、鄧江勸（再轉賣洪愛珠）、彰化汽車客運
    公司（再轉賣張芳茂），向承租各該部分土地，江愛珠、洪愛珠、張芳茂並在如
    附圖所示（５）、（７）、（）部分土地上分別建築房屋，無權占有該地。另
    將同地號如附圖所示（）等部分，其中面積０‧００四八公頃土地上房屋出賣
    與呂順發，及其中０．００二八公頃與四六八地號如附圖所示（）等部分其中
    面積０．００二０公頃土地上房屋出賣與劉張玉蟾（再更名與劉永井），由呂順
    發、劉永井分別承租各該土地，呂順發並在如附圖所示（）部分、劉永井在附
    圖所示（）部分土地上建築鐵皮房屋，無權占有該地。其餘四棟房屋由呂英明
    繼承人乙○○、丙○○○、呂曾文鳳、呂秉昌、呂君德、呂惠如、呂惠美、呂千
    惠繼承應有部分各九分之一，由呂至剛、呂仰軒、呂佳穎、呂吳淑雅繼承應有部
    分各三六分之一，嗣呂君德、呂惠如、呂惠美、呂千惠、呂至剛、呂仰軒、呂佳
    穎、呂吳淑雅、呂曾文鳳與呂秉昌，均將繼承自被繼承人呂英明之權利義務由乙
    ○○、丙○○○承受，並將房屋所有權分別贈與被告二人，依最高法院四三年台
    上字四七九號判例所示：「租地建築房屋除當事人間有禁止轉讓房屋之特約外，
    應推定出租人於立約時，即已同意租賃權得隨建築物而移轉於他人」，呂曾文鳳
    等十人對於系爭土地已無任何權義關係，原告則於鈞院八十六年度訴更字第一號
    調整租金事件更審中撤回呂曾文鳳等十人訴訟，呂曾文鳳等十人均無表示不同意
    ，則系爭土地承租人僅剩被告乙○○、丙○○○，因渠等積欠租地租金達二年以
    上不給付，經向渠等催告給付租地租金，逾期不給付，予以終止系爭土地租賃契
    約，上開八十六年度訴更字第一號調整租金事件已判決確定僅被告丙○○○、乙
    ○○租賃系爭土地，及應給付積欠之租金給原告，呂曾文鳳等十人均無承租系爭
    土地，及不須給付租金。(二)另被告丙○○○、乙○○於八十三年三月二十六日將
    四六八之三地號如附圖所示（）等部分，其中面積０．００三七公頃及四六八
    地號如附圖所示（）等部分其中面積０．０００九公頃土地上房屋出賣與沈淑
    媛，於八十六年十一月十八日、八十七年六月四日分別將四六八之三地號如附圖
    所示（２）等部分，其中面積０．００七三公頃土地上之房屋出賣賴學榮、０．
    ００七五公頃土地上之房屋出賣與陳聰吉及劉雪姿（再贈與胡淑齡轉賣與池素錢
    ），於八十八年二月二日將同地號如附圖所示（）等部分其中面積０．００三
    四公頃及四六八地號如附圖所示（）等部分其中面積０．００一三公頃土地上
    房屋出賣與周郁修，由沈淑媛、賴學榮、池素錢、周郁修分別承租各該土地，沈
    淑媛、賴學榮、胡淑齡、周郁修分別在四六八之三地號如附圖所示（）、（９
    ）、（３）、（）部分土地上建築鐵皮屋或屋簷等，無權占有該地。另訴外人
    張進、童家秋、陳清演亦依序分別在四六八之三地號如附圖所示（）、（）
    、（）及（）部分土地上建築鐵皮屋或帳棚屋，均各別無權占有各該土地。
    被告丙○○○、乙○○則僅無權占有四六八之三地號如附圖所示（１）部分面積
    ０．０五二六公頃、（）部分面積０．０００七公頃、及四六八地號如附圖所
    示（）部分面積０．００一二公頃、（）部分面積０．０００一公頃之空地
    停放車輛、廢物，呂曾文鳳等十人就土地之權利義務均由被告承受，已對該訴訟
    標的無任何權義關係，且在該土地上並無所有房屋，均為空地，顯無公同共有承
    租權。(三)被告丙○○○、乙○○承租原告所有土地期間，自七十四年七月一日起
    積欠租金至八十六年六月三十日止計十二年部分，業經鈞院八十六年度訴更字第
    一號確定判決租金自七十九年六月十二日起按年調整為依申報地價年息百分之十
    計算，被告丙○○○、乙○○應連帶給付原告二百五十六萬六千四百八十四元租
    金。又被告丙○○○、乙○○自八十六年七月一日起僅承租四六八之三、四六八
    地號上如附圖所示（１）、（）、（）、（）部分之空地，積欠租金至八
    十八年五月二十七日被告等收受終止租賃契約存證信函之日止計一年十一個月二
    十六日，按申報地價計算，二筆土地合計積欠租金一百零七萬三千零十六元、一
    個月租金為四萬四千九百六十元，連同前開鈞院八十六年度訴更字第一號確定判
    決被告等積欠十二年租金，總計被告等積欠十三年十一個月二十六日租金三百六
    十三萬九千五佰元，經原告於八十八年一月二十七日以存證信函催告被告等函到
    二十日內給付原告，逾期不為給付即依土地法第一百零三條第四款規定承租人積
    欠租金額達二年以上時，終止租賃契約，被告等應將地上物除去，土地交還原告
    ，被告等於八十八年五月三日最後收受催告之存證信函，迄仍逾期不給付積欠之
    租金，原告則於八十八年五月二十六日以存證信函通知被告等終止租賃契約，被
    告等於八十八年五月二十七日收受終止租賃契約之存證信函，兩造間前開土地租
    賃關係消滅，被告等即係無權占有系爭土地，應即除去土地上地上物，將土地交
    還原告，並給付積欠之租金一百零七萬三千零十六元，及自八十八年五月二十七
    日終止租賃契約之日起至交還土地之日止按月給付原告相當於租金之損害金四萬
    四千九百六十元。原告本於所有權作用，與侵權行為、不當得利關係，請求被告
    等應將無權占有系爭土地上地上物除去，土地交還原告，及給付租金及相當於租
    金之損害金等情。
二、被告則以：租賃權為財產權之一種，得為繼承之標的，承租人死亡後其繼承人除
    有拋棄繼承者外，應由全體繼承人共同繼承，而為公同共有。本件被告等之被繼
    承人呂英明於三十八年間，向原告承租系爭土地，建築福屋，屬不定期繼續租賃
    契約，呂英明於七十年四月二十日死亡，其法定繼承人有呂曾文鳳、呂秉昌、呂
    松壽、呂君德、呂惠如、陳呂千惠、呂美惠及被告等九人，呂英明就系爭土地租
    賃權之遺產，依法應由呂曾文鳳等九人繼承而為公同共有，嗣呂松壽於八十年九
    月二十日病逝美國，其繼承人有呂至剛、呂仰軒、呂佳穎及呂淑雅等四人，而呂
    英明所建築之房屋因分別出賣與訴外人江愛珠等人，房屋基地租賃權亦隨同房屋
    移轉承買人，至八十二年間呂曾文鳳等人雖江房屋贈與被告等及呂秉昌取得，但
    亦僅房屋基地部分之租賃權隨同房屋移轉與被告等人而已，其餘系爭第四六八之
    三及四六八地號土地內之空地，其承租權仍屬呂曾文鳳等人所公同共有，原告僅
    對被告二人催告給付租金及聲明終止租約，依法不生效力等語置辯。
三、原告主張坐落彰化縣員林鎮○○段四六八之三地號、地目建、面積０．一五五二
    公頃、及四六八地號、地目建、面積０‧００六五公頃土地為其所有，於三十八
    年一月一日起全部出租予被告丙○○○、乙○○之被繼承人呂英明建築房屋共九
    棟，呂英明於七十年四月二十四日死亡，於死亡前即將四六八之三地號如附圖所
    示（２）等部分，其中面積０‧００六八公頃（建號一二一五）、０．００六八
    公頃（建號一二七七）、０．００七０公頃（建號五一八）土地上之房屋分別依
    序出賣與江愛珠、鄧江勸（再轉賣洪愛珠）、彰化汽車客運公司（再轉賣張芳茂
    ），將同地號如附圖所示（）等部分其中面積０‧００四八公頃土地上房屋（
    建號三０九九），及其中０．００二八公頃暨四六八地號如附圖所示（）等部
    分其中面積０．００二０公頃土地上房屋（建號一一六二），分別出賣與呂順發
    、劉張玉蟾（再更名予劉永井），由江愛珠、洪愛珠、張芳茂、呂順發、劉永井
    分別承租上開各筆土地，江愛珠、洪愛珠、張芳茂、呂順發、劉永井並依序在如
    附圖所示（５）、（７）、（）、（）、（）部分土地上分別建築房屋，
    無權占有該地。其餘四棟房屋（即門牌號碼彰化縣員林鎮○○街三四、二七二、
    五六、五四號，建號一三三一、一三三二、一三二八、一三二七號）由呂英明繼
    承人乙○○、丙○○○、呂曾文鳳、呂秉昌、呂君德、呂惠如、呂惠美、呂千惠
    繼承應有部分各九分之一，由呂至剛、呂仰軒、呂佳穎、呂吳淑雅繼承應有部分
    各三六分之一，嗣呂君德、呂惠如、呂至剛將應有部分贈與乙○○，呂惠美、呂
    千惠、呂仰軒、呂佳穎、呂吳淑雅將應有部分贈與丙○○○，呂曾文鳳將應有部
    分贈與呂秉昌，呂秉昌再將應有部分全部贈與乙○○，被告乙○○及丙○○○則
    將上開房屋分別出售予沈淑媛（建號一三二八）、賴學榮（建號一三三二）、池
    素錢（建號一三三一，先售予陳聰吉及劉雪姿各二分之一，再贈與胡淑齡，轉賣
    與池素錢）、周郁修（建號一三二七），沈淑媛、賴學榮、胡淑齡、周郁修則分
    別在四六八之三地號如附圖所示（）、（９）、（３）、（）部分土地上建
    築鐵皮屋或屋簷等，另訴外人張進、童家秋、陳清演亦依序分別在四六八之三地
    號如附圖所示（）、（）、（）及（）部分土地上建築鐵皮屋或帳棚屋
    ，均無權占有各該土地。承租人承租原告所有系爭土地期間，自七十四年七月一
    日起積欠租金至八十六年六月三十日止計十二年部分，業經鈞院八十六年度訴更
    字第一號判決租金自七十九年六月十二日起按年調整為依申報地價年息百分之十
    計算，被告丙○○○、乙○○應連帶給付原告二百五十六萬六千四百八十四元租
    金確定在案等情，業據提出土地及建物登記簿謄本、戶籍謄本、民事判決等為證
    ，並經本院會同員林地政事務所派員至現場測量勘驗屬實，製有勘驗筆錄並繪有
    複丈成果圖在卷足憑，復為被告所不爭執，原告上開主張自堪信為真實。
四、查依員林地政事務所八十九年三月七日繪製之系爭土地複丈成果圖所示（即如附
    圖），系爭四六八之三地號土地上除編號（１）、（）部分面積０. ０五二六
    及０. ０００七公頃，及第四六八地號土地上除編號（）、（）部分面積０
    . ００一二及０. ０００一公頃等，均為空地，其上堆放廢棄物及雜草叢生外，
    其餘均為地上建物（除編號15為停車位），而呂英明承租系爭土地所建造之九棟
    房屋（即建號一二一五、一二七七、五一八、三０九九、一一六二、一三三一、
    一三三二、一三二八、一三二七號建物，亦即附圖所示編號《２》等、《》等
    《》等部分），為有保存登記之房屋，最後均已先後分別移轉登記與訴外人江
    愛珠、洪愛珠、張芳茂、呂順發、劉永井、沈淑媛、賴學榮、池素錢、周郁修等
    ，按租地建築房屋除當事人間有禁止轉讓房屋之特約外，應推定出租人於立約時
    ，即已同意租賃權得隨建築物而移轉於他人（最高法院四三年台上字四七九號判
    例請參照），因此上開九棟房屋所坐落之土地之租賃權亦應隨同建築物移轉於房
    屋受讓人，惟其餘部分遭江愛珠等人無權占有所搭蓋建物之土地及前開所述空地
    部分之土地承租人則並未變更，仍為呂英明，呂英明死亡後該土地租賃權即由其
    全體繼承人共同繼承，雖門牌號碼彰化縣員林鎮○○街三四、二七二、五六、五
    四號（即建號一三三一、一三三二、一三二八、一三二七號）等四棟房屋，於呂
    英明於七十年四月二十四日死亡後，由其繼承人乙○○、丙○○○、呂曾文鳳、
    呂秉昌、呂君德、呂惠如、呂惠美、呂千惠、呂松壽繼承而為公同共有，嗣呂松
    壽於八十年九月二十日死亡，其遺產由繼承人呂至剛、呂仰軒、呂佳穎及呂淑雅
    等四人繼承，渠等則至八十一年七月七日始辦理分別共有之繼承登記，乙○○、
    丙○○○、呂曾文鳳、呂秉昌、呂君德、呂惠如、呂惠美、呂千惠各登記應有部
    分各九分之一，呂至剛、呂仰軒、呂佳穎、呂吳淑雅各登記應有部分各三六分之
    一，嗣建號一三三一、一三三二、一三二七之房屋，呂君德、呂惠如、呂至剛於
    八十三年二月二十六日將應有部分贈與乙○○，呂惠美、呂千惠、呂仰軒、呂佳
    穎、呂吳淑雅八十二年十二月十三日將應有部分贈與丙○○○，呂曾文鳳於八十
    三年三月十五日將應有部分贈與呂秉昌，呂秉昌於八十六年九月二十二日再將應
    有部分全部贈與乙○○，建號一三二八之房屋部分呂君德、呂惠如、呂至剛於八
    十三年二月二十六日將應有部分贈與乙○○，呂惠美、呂千惠、呂仰軒、呂佳穎
    、呂吳淑雅於八十二年十二月十三日將應有部分贈與丙○○○，於八十三年三月
    二十六日乙○○、莊許惠仙、呂曾文鳳、呂秉昌將房屋所有權買賣移轉登記與訴
    外人沈淑媛，惟此僅為遺產中有保存登記之房屋部分，並未包括全部遺產，而原
    告固主張其餘繼承人均將繼承自被繼承人呂英明之權利義務全部移轉由被告乙○
    ○、丙○○○承受，並舉呂秉昌於本院八十六年度訴更字第一號調整租金事件中
    ，於八十七年八月三十一提出之答辯狀內容為證，然依該答辯狀所陳，僅就呂秉
    昌個人所繼承之部分而為陳述，未提及其他繼承人部分，且在此之前呂秉昌曾以
    乙○○經委託處理系爭土地有關租賃權事宜，均未給付租金與其他繼承人而認乙
    ○○涉嫌侵占向本院地檢署提出告訴，嗣經本院以犯罪不能證明於八十四年十月
    十一日判決乙○○無罪確定（八十四年度易字第五七０號），此有上開答辯狀及
    刑事判決在卷可憑，是如全體繼承人就全部遺產之權利義務均已轉由被告二人承
    受，繼承人之一呂秉昌即無對被告乙○○提起侵占告訴之權利及可能，故原告此
    部份之主張，顯無足採。
五、按繼承人有數人時，在分割遺產前，各繼承人對於遺產之全部為公同所有；又除
    依公同關係所由規定之法律或契約另有規定外，公同共有物之處分及其他之權利
    行使，應得公同共有人全體之同意，民法第一千一百五十一條、第八百二十八條
    第二項分別定有明文。查土地租賃權屬財產權之一種得為繼承之標的，本件土地
    之租賃債權，原為已故呂英明之遺產，被告與其他繼承人於繼承後，除已為保存
    登記之房屋所坐落之土地部分外，其餘似未分割。按之民法第一千一百五十一條
    之規定，當應認屬被告與其他繼承人所公同共有，即渠等對於上開土地為公同共
    有承租人。而公同共有債權，唯有單純之一債權關係，其公同共有債權人非有獨
    立之債權，揆諸民法第八百三十一條準用同法第八百二十八條第一項之規定，除
    法律或契約另有規定外，公同共有人中之一人，非得公同共有人全體之同意，不
    得就公同共有債權之全部或一部行使之。因此原告終止租賃契約之意思表示應對
    全部繼承人為之，始生效力，而交還租賃物屬對公同共有物之處分，亦應由全體
    公同共有人共同為之始可，故原告僅對公同共有人中之被告二人請求交還系爭土
    地上如附圖所示編號（１）、（）、（）、（）等部分之空地，為無理由
    。
六、又查，原告主張被告丙○○○、乙○○自八十六年七月一日起僅承租四六八之三
    地號如附圖所示（１）部分面積○‧○五二六公頃、（）部分面積○‧○○○
    七公頃、及四六八地號如複丈成果圖所示（）部分面積○‧○○一二公頃、（
    ）部分面積○‧○○○一公頃土地，積欠租金至八十八年五月二十七日被告等
    收受終止租賃契約存證信函之日止計一年十一個月二十六日，請求被告連帶給付
    按申報地價計算所積欠之租金為一百零七萬三千零十六元，及自八十八年五月二
    十七日終止租賃契約之日起至交還土地之日止按月給付原告相當於租金之損害金
    四萬四千九百六十元等情。(一)就租金部分：系爭土地之租金於原告請求調整租金
    事件，業經判決確定自七十九年六月十二日起按年調整為依申報地價年息百分之
    十計算，按土地法第九十七條規定所謂土地價額係指法定地價而言，為土地法施
    行法第二十五條所定。而法定地價，依同法第一百四十八條之規定，係指土地所
    有權人依土地法所申報之地價，倘土地所有權人聲請登記而不同時申報地價者，
    以標準地價為法定地價，所謂標準地價即由該管市縣地政機關依同法第一百五十
    二條及第一百六十條公告之地價。查系爭四六八及四六八之三地號土地，八十六
    年之公告地價分別為每平方公尺七千七百十五元及九千九百三十四元，原告請求
    附圖所示編號（）、（）部分面積共計一三平方公尺之租金，以年息百分之
    十計算，一年原告得請求之租金為一萬零三十元，請求附圖所示編號（１）、（
    ）部分面積共計五三三平方公尺，以年息百分之十計算，一年租金為五十二萬
    九千四百八十二元，自八十六年七月一日起至八十八年五月二十六日止，共積欠
    租金一百零六萬八千二百三十四元。按繼承人因繼承關係而負擔公同共有債務，
    依民法第一千一百五十三條第一項規定，應負連帶責任，而連帶債務之債權人，
    得對於債務人中之一人或數人或其全體，同時或先後請求全部或一部之給付，民
    法第二百七十三條復有明文。因此系爭土地之租賃權雖屬被告與其他繼承人所公
    同共有，惟就租金債務被告應負連帶債務人之責任，原告得僅對被告二人請求，
    故原告請求被告二人連帶給付積欠之租金一百零六萬八千二百三十四元，為有理
    由。(二)關於相當於租金之利益部分：原告主張自八十八年五月二十七日已終止租
    賃契約，故請求自該時起至被告交還土地之日止，被告應按月給付原告相當於租
    金之損害金四萬四千九百六十元。惟查，原告終止租賃契約之意思表示僅對被告
    二人為之，並非對全體租賃權之公同共有人行使之，依前揭說明，對全體繼承人
    不生效力，即租賃契約仍未合法終止，原告即無相當於租金之不當得利或侵權行
    為之請求權存在，此部份原告之主張，於法無據。
七、從而，原告請求被告連帶給付租金一百零六萬八千二百三十四元及自起訴狀繕本
    送達翌日起（即八十八年六月二十四日）至清償之日止按年息百分之五計算之利
    息，為有理由，應予准許，逾此部分之請求則無理由，應予駁回。
八、假執行之宣告：本判決原告勝訴部分兩造陳明願供擔保請准為假執行及免為假執
    行，經核均無不合，爰分別酌定相當之擔保金額併准許之。致原告敗訴部分其假
    執行之聲請已失所附麗應予駁回。
九、結論：本件原告之訴為一部有理由、一部無理由，並依民事訴訟法第七十九條但
    書、第八十五條第二項、第三百九十條第二項、第三百九十二條，判決如主文。
中      華      民      國    八十九    年      六      月      八      日
                                        民事第一庭
~B法      官  黃倩玲
右為正本係照原本作成。
如對本判決上訴，應於判決送達後二十日內向本院提出上訴狀。
~B法院書記官  彭月美
中      華      民      國    八十九    年      六      月      九      日


司法院資訊處製作；財團法人民間司法改革基金會備份。
